【裁判字號】    96,上訴,4583
【裁判日期】    970124
【裁判案由】    家暴殺人未遂等
【裁判全文】
臺灣高等法院刑事判決                96年度上訴字第4583號
上  訴  人
即  被  告  甲○○
                    現
指定辯護人  本院公設辯護人  李廣澤
上列上訴人因家暴殺人未遂等案件，不服臺灣基隆地方法院96年
度字第544號中華民國96年9月29日第一審判決（起訴案號臺灣基
隆地方法院檢察署96年度偵字第2669號、第3060號、第3289號）
提起上訴，本院判決如下：
    主  文
原判決關於殺人未遂部分暨定應執行刑部分撤銷。
甲○○殺人未遂，處有期徒刑柒年；又殺人未遂，處有期徒刑柒
年；應執行有期徒刑拾壹年。
    事  實
一、甲○○與丁○○原係夫妻（嗣於95年3 月29日離婚），二人
    間具有家庭暴力防治法第3條第1款所定之家庭成員關係。甲○○前因要求丁○○與其復合未果，心懷怨恨，屢屢騷擾及
    毆打丁○○，丁○○乃於95年12月10日向台灣基隆地方法院
    聲請核發民事通常保護令，詎甲○○於審核丁○○聲請案之
    期間即95年12月27日，猶在臺北縣瑞芳鎮○○街19號前毆打
    丁○○，致丁○○受有頭部外傷合併後枕部血腫約4公分、
    前頸部抓痕約2公分等傷害（此部分前經丁○○提出告訴後
    又撤回告訴，經臺灣基隆地方法院檢察署檢察官於96年1月
    26日以96年度偵字第1033號為不起訴處分確定），嗣台灣基
    隆地方法院於96年1月19日核發95年度家護字第202號民事通
    常保護令在案，諭令甲○○不得對丁○○實施身體或精神上
    不法侵害之行為，亦不得直接或間接對丁○○為騷擾之聯絡
    行為，且應遠離臺北縣瑞芳鎮○○街82號丁○○工作場所至
    少100公尺，保護令之有效期間為1年，而禁止甲○○實施家
    庭暴力行為。該民事通常保護令已送達交付甲○○，並由家
    暴官對甲○○告知應行遵守事項。詎甲○○竟無視上開保護
    令之約束，在上開保護令有效期間內，分別為下列之犯罪行
    為：
  (一)甲○○於96年4 月14日18時35分左右，基於違反上開保護令
    中不得對丁○○實施精神上不法之侵害、不得直接對丁○○
    為騷擾之聯絡行為之裁定並出於恐嚇之犯意，以其使用之行
    動電話（門號0000000000號），打電話向丁○○恫嚇稱：「
    我絕對不會讓妳解脫，我會讓妳生不如死，既然沒有辦法結
    合，就這樣子，很簡單，我會讓妳生活在恐懼中。」等語，
    致使丁○○心生畏懼，而生危害於其安全。
  (二)甲○○於96年4 月17日21時21分左右，基於違反上開保護令
    中不得對丁○○實施精神上不法之侵害、不得直接對丁○○
    為騷擾之聯絡行為之裁定並出於恐嚇之犯意，打電話向其與
    丁○○所生之女兒揚言：「妳也喜歡跟媽媽生活嘛，不想回
    家，我也知道，妳們都不要我，沒有關係，我也不要妳們了
    ，不只沒有爸爸而已，我要讓妳們也沒有媽媽，很簡單。」
    等語，致在旁之丁○○聽聞心生畏懼，而生危害於其安全。
  (三)甲○○於96年4月18日7時40分左右，基於違反上開保護令中
    應遠離臺北縣瑞芳鎮○○街82號丁○○工作場所至少100 公
    尺之裁定之犯意，猶開車至臺北縣瑞芳鎮○○街82號丁○○
    工作地點前，要求丁○○隨同其上車談話，遭丁○○拒絕，
    甲○○心生不滿，竟另行起意，基於違反上開保護令中不得
    對丁○○實施身體上不法侵害行為之裁定並出於以強暴使人
    行無義務之事之犯意，以強行拉扯之強暴手段，欲強迫丁○○進入其所駕駛之車內，致丁○○因此倒地被甲○○拖行，
    造成丁○○受有前額、頸部及右手肘多處擦傷、右膝挫傷併
    皮下出血等傷害，嗣因丁○○之雇主楊明麗見狀出面制止，
    甲○○始未得逞。
  (四)甲○○因持續騷擾丁○○，致丁○○不敢繼續住在臺北縣瑞
    芳鎮○○○○路149巷25之1號住處，且不敢繼續在臺北縣瑞
    芳鎮○○街82號工作，丁○○更於96年5 月16日搬離上址住
    處，並將女兒謝維真轉託其母廖李秋江扶養，自行在外居住
    。甲○○為查得丁○○行蹤，且內心認定丁○○與丙○○通
    姦，丙○○係破壞其婚姻之第三者，又從旁得悉丙○○與丁○○在基隆市○○街一帶出沒，遂起意以跟蹤方式查探究竟
    ，並欲持刀教訓丙○○。甲○○乃於96年6月1日20時許，將
    其所有長度約40公分之開山刀1把及水果刀1把，放置在其所
    有之車號9P-1623 號自用小客車內，又因其所駕駛車輛之車
    牌號碼為丁○○與丙○○所知悉，跟蹤行動可能曝光，甲○○竟意圖為自己不法之所有，於96年6月1日23時許，持其所
    有鐵質且長度約15公分在客觀上足以對人之生命、身體造成
    危害可充兇器使用之扳手1 支當行竊工具，在臺北縣瑞芳鎮
    ○○路上，竊取乙○○所有停放該處車號9K-1912 號自用小
    客車所懸掛之汽車車牌2面得手。甲○○即將該2面汽車車牌
    懸掛在自己所有車號9P-1623號之自用小客車上。
  (五)因丁○○知悉甲○○駕駛的車輛及車牌號碼，於竊取上開車
    號9K-1912號車牌2面後，甲○○於96年6月2日凌晨5時許，
    即駕駛上開懸掛竊得車牌之自用小客車，停在基隆市○○街
    附近巷弄內，等候丙○○、丁○○出現，同日7時許丙○○
    出現並駕車前往臺北市○○路某建築工地上班，甲○○駕車
    跟至現場，因始終未見丁○○出現，甲○○乃先行駕車返回
    ，並停在基隆市○○路水源橋頭等候。同日19時10分左右，
    甲○○見丙○○駕車前來且停在基隆市○○街26巷口，丙○○與丁○○一同下車購物，甲○○即將車駛至東勢街26巷口
    對面路旁監看。同日19時30分左右，甲○○見丙○○與丁○○狀甚親密，思及長期要求丁○○與其復合不成，心生怨恨
    ，一時怒火中燒，積怨瞬間爆發，頓萌殺害丙○○之犯意，
    旋將車上置有上開開山刀及水果刀各1把之橘色背包拿下車
    ，取出其中開山刀1把後，自丙○○與丁○○後方衝來，在
    東勢街6之60號騎樓前，持開山刀由上往下逕往丙○○頭部
    及身體砍殺，丙○○突遭攻擊，奮力抵抗並轉身逃跑，甲○○仍追上砍殺2刀，嗣因丙○○拔腿狂奔逃命，甲○○見無
    法追上始放棄追殺，丙○○因此受有頭皮2處切割傷5公分、
    右手掌切割傷10公分併神經韌帶及血管損傷、身體多處切割
    傷等傷害。嗣丙○○跑至東勢街20號前向攤商蘇文仁求救，
    蘇文仁報警後，丙○○經救護車載往基隆長庚醫院急救，始
    倖免於難。
  (六)甲○○見丙○○逃脫，回頭看到丁○○仍在現場，甲○○本
    欲和丁○○談話，但丁○○對甲○○大喊「你在幹什麼」，
    之後即轉身逃跑並喊救命，嗣丁○○因驚嚇過度而跌倒在地
    ，甲○○欲將其拉起，但丁○○手推腳踢不願讓甲○○碰觸
    ，詎此等舉動激怒甲○○，甲○○頓萌殺害丁○○及違反上
    開保護令中不得對丁○○實施身體上不法侵害行為之裁定之
    犯意，即持上開開山刀砍殺丁○○，造成丁○○受有頭頂部
     5ｘ5cm深撕裂傷併骨碎片3ｘ2cm、顏面前額及下唇頜部各
     約3cm撕裂傷、右下胸長1.5cm深0.5cm撕裂傷、左前臂2.5c
     m長0.6cm深撕裂傷、右肩背處長10cm深3cm寬2cm撕裂傷併
    肌肉斷裂及肩峰骨骨折、左上背10.5cmｘ2cmｘ3cm深撕傷併
    肌肉斷裂、右肘關節及前臂巨大撕裂傷約16cm長關節暴露及
    肱髁骨折及尺骨骨折、右前臂腕手背深撕裂約19cm長併伸肌
    腱斷裂及腕骨骨折、右手第5指2cm撕裂傷等傷害，甲○○見
    丁○○因遭其砍殺而倒臥血泊中已無法動彈，認已得逞，遂
    逕行離去。丁○○因蘇文仁業已報警，救護車前來將其送往
    臺灣礦工醫院急救，始倖免於死亡。甲○○並以此方式對丁○○實施身體不法之侵害而違反上開保護令。甲○○行兇後
    ，攜帶開山刀逃離現場（現場留下與本案無關之橘色背包1
    只，內有水果刀1支），並於同日20時50分左右，至瑞芳火
    車站前林凱書局旁巷子內找其子謝瑋倫，並對謝瑋倫稱其已
    經殺害其母丁○○，且丁○○有生命危險，現正在醫院接受
    治療等語，之後，甲○○自行離去。嗣警方於同日21時40分
    左右，在臺北縣瑞芳鎮○○路「載福宮」後方逮捕甲○○，
    並在其所駕駛之自用小客車內，扣得其所有供竊取車牌所用
    之扳手1支，復在甲○○帶領下，至基隆市○○街往瑞芳產
    業道路「上天福宮」路段前山坡下，尋找其行兇後丟棄在該
    處之開山刀與竊得之車牌，然僅尋獲甲○○竊得屬乙○○所
    有之牌號9K-1912號車牌1面，開山刀則未能尋獲。
二、案經被害人丁○○訴由臺北縣政府警察局瑞芳分局暨被害人
    丁○○、丙○○分別訴由基隆市警察局第三分局報告臺灣基
    隆地方法院檢察署檢察官偵查終結提起公訴。
    理  由
壹、證據能力部分：
一、按被告以外之人於偵查中向檢察官所為之陳述，除顯有不可
    信之情況者外，得為證據，刑事訴訟法第159條之1第2 項定
    有明文。經查，證人即告訴人丙○○於偵查中向檢察官所為
    之陳述，業經具結，且自筆錄內容觀之，並無不正取供之情
    事，而無顯不可信之情況，依上開規定，自有證據能力。
二、次按被告以外之人於審判外之言詞或書面陳述，除法律有規
    定者外，不得作為證據；又被告以外之人於審判外之陳述，
    雖不符合刑事訴訟法第159條之1至第159條之4之規定，而經
    當事人於審判程序同意作為證據，法院審酌該言詞陳述或書
    面陳述作成時之情況，認為適當者，亦得為證據，而當事人
    、代理人或辯護人於法院調查證據時，知有上開不得為證據
    之情形，而未於言詞辯論終結前聲明異議者，視有前項之同
    意，刑事訴訟法第159條第1項及第159條之5分別定有明文。
    本件證人即告訴人丁○○、丙○○及證人乙○○、蘇文仁、
    謝瑋倫於警詢中所為之陳述，雖為被告以外之人於審判外之
    言詞陳述，然經原審於審判程序提示予當事人、辯護人並告
    以要旨，均經其等表示無意見，且未聲明異議，經審酌該等
    證人警詢筆錄之記載，並無不正取供之情事，故就該等審判
    外言詞陳述作成時之情況，應認為適當，依前揭法條意旨，
    本院自得援為本案證據。
三、再按從事業務之人於業務上或通常業務過程所須製作之紀錄
    文書、證明文書，除顯有不可信之情況外，依刑事訴訟法第
    159條之4第2 款之規定，得為證據。醫院病歷、診斷證明書
    分屬從事醫療業務之人於業務上或通常業務過程所須製作之
    紀錄文書、證明文書，依前揭規定，原則上自具有證據能力
    。本案偵查卷附基隆長庚醫院丙○○病歷、臺灣礦工醫院丁○○病歷、瑞芳醫院95年12月27日診斷證明書、瑞芳醫院96
    年4月18日診斷證明書、基隆長庚醫院96年6月9 日診斷證明
    書、臺灣礦工醫院96年6 月14日乙種診斷證明書，皆係上開
    醫院從事醫療業務之專業醫師於業務上所製作之紀錄文書或
    證明文書，且未見有何不可信之情況，應有證據能力。
四、刑事訴訟法第164條第2項所規定「證物如係文書」之「文書
    」，與同法第159條第1項所規定「被告以外之人於審判外之
    書面陳述」之「書面陳述」，係屬不同之證據資料。前者屬
    於「證物」之範圍，祇要可為證據之文書，依法踐行調查證
    據之程序（提示或告以要旨），即具有證據能力；後者則屬
    於「傳聞證據」之範圍，除法律有規定者外，不得作為證據
    ，兩者迥然不同。經查偵查卷附被告使用之門號0000000000
    號行動電話通聯紀錄，係電信公司以機房電腦進行機械性列
    印之文書，本身並非供述證據，而無傳聞證據之問題，應屬
    文書證據，既經依法行證據調查程序，依上開說明，亦有證
    據能力。
五、前開事實欄一(一)(二)(三)(四)部分，原審判決後，被告固對之提起
    上訴，惟於本院繫屬中業據撤回上訴，該等部分即已判決確
    定，爰不予論究。
貳、本案實體部分：
一、訊據被告甲○○自白確有在事實欄一(五)、(六)所記載之時、地
    ，持開山刀先後砍丙○○、丁○○成傷，但矢口否認有殺人
    未遂犯行，於原審及本院分別辯稱：「是因為丁○○離家，
    沒有在家裡照顧小孩，另她有申請保護令，我有換工作，也
    無法照顧小孩，我岳母也幫我聯絡丁○○，但也聯絡不上，
    為了找丁○○照顧小孩，我才去找她，我找到她時，她和丙○○在一起，因為丙○○是破壞我婚姻的第三者，所以我當
    時失去理智，才會持刀砍傷他們。我確實有拿開山刀砍他們
    2 人，當時我不是要殺死他們，我是基於氣憤一時衝動要教
    訓他們，我沒有要讓他們死的意思。」、「案發當時我看見
    他們二人很親密，只是想要教訓他們二人，拿兇器追他們時
    ，是先砍男的，女的跟我拉扯，所以回頭砍向丁○○，這當
    中我只有壹個犯意就是要教訓他們二人。砍殺他們二人的時
    間前後不到二分鐘，我砍殺丙○○時，我前妻袒護他，丙○○跑開，所以我回頭繼續教訓我前妻，我前妻手推腳踢反抗
    ，我一時氣憤向她揮砍到她倒地。我跟我兒子所說的是我傷
    害我前妻，我沒有說我前妻有生命危險，我只有說晚一點事
    情處理好之後我會自己出面投案，我兒子也不太懂台語，我
    是要跟我兒子說傷害，但是用國語說是殺害」云云；本院公
    設辯護人為被告辯護稱：原判決認定被告係具有先後不同的
    二個攻擊行為，但實際上被告在接押及警訊時均供稱係因為
    看到被害人二人親密模樣，一時氣憤，失去理智，才會拿刀
    砍殺他們，可見被告應係基於同一個犯意而為之，且被告也
    只是基於教訓的意思，並無殺人之犯意云云。惟查：
    1.被告自白其持開山刀揮砍丙○○、丁○○，造成其2 人分
      別受有事實欄一(五)、(六)所載之傷害各節，業經證人即告訴
      人丙○○於警詢中、偵查中（96偵3060卷第22至24頁、第
      69至70頁）、證人即告訴人丁○○於警詢中、原審審理中
      （96偵3060卷第75至76頁、審判筆錄第3至11頁）、證人
      蘇文仁於警詢中（96偵3060卷第28至29頁）證述屬實，且
      有被告所繪製之作案用開山刀圖例1紙（96偵3060卷第18
      頁）、基隆長庚醫院丙○○病歷1份（96偵3060卷第79 至
      156頁）、基隆長庚醫院96年6月9日丙○○診斷證明書1紙
      （96偵3060卷第77頁）、臺灣礦工醫院丁○○病歷1份（
      96偵3060卷第157至173頁）、臺灣礦工醫院96年6月14 日
      丁○○乙種診斷證明書1紙（96偵3060卷第78頁）附卷可
      稽，足認確屬實情。
    2.被告於原審雖稱是被告的前岳母廖李秋江要被告找丁○○
      出面談小孩扶養之事，被告才尋找丁○○，且被告如果確
      有殺人犯意，應該在案發前一年，即被告知悉丁○○與丙○○有姦情時，就會動手，不會遲到此時才動手云云。但
      查，證人廖李秋江於原審審理中證稱並無要求被告去尋找
      丁○○之事等語（審判筆錄第14頁），被告自到案後警詢
      中及偵查中均未提及此節，遲至準備程序中始為如此辯解
      ，其真實性已令人存疑，況且依常理，丁○○為躲被告，
      已搬離原住所，並將小孩交付其母廖李秋江，廖李秋江豈
      會不知此等情節，反而要求被告去尋找丁○○，被告此部
      分辯解有違事理，實難採信。又被告於警詢中供稱其於96
      年6月1日20時許，將其所有長度約40公分之開山刀1把及
      水果刀1把，放置在其所有之車號9P-1623號自用小客車內
      ，因欲持刀教訓丙○○，故未予丟棄等語（見96偵3060卷
      第13頁第6至9行）。綜上，足認被告應係為查得丁○○行
      蹤，且主觀上認丙○○係破壞其婚姻之第三者，又從旁得
      悉丙○○與丁○○在基隆市○○街一帶出沒，遂起意以跟
      蹤方式查探究竟，並欲持刀教訓丙○○殆無可疑。又被告
      迭於警詢中、偵查中、原審羈押訊問及審理中先後供稱「
      車停好見他們2 人狀似親蜜，我便一時怒火中燒，將預先
      放置於車上橘色背包拿出，下車後拿出背包內開山刀走向
      他們2人‧‧‧」（96偵3060卷第12 頁背面）、「我看到
      他們2 人很甜蜜下車，因為那個男的是破壞我婚姻的第三
      者，我一時氣不過，就去車上拿開山刀，朝背後砍‧‧‧
      」（96偵3060卷第56頁）、「我看到他們狀態很甜蜜，我
      就一團怒火‧‧‧我愈想愈生氣，我受不了，沒有辦法‧
      ‧‧」（96聲羈89卷第5 頁）、「我看到那種親暱情形很
      氣，所以順手拿了包包下車，走到他們2 人後面拿出開山
      刀」（審判筆錄第22頁）等語，益徵被告跟蹤到丙○○與
      丁○○後，係撞見到其2 人狀似親暱，一時怒火中燒，始
      突萌殺意，此一殺意係臨時產生，並非預謀，被告所稱如
      果確有殺人犯意，應該在案發前一年，即被告知悉丁○○
      與丙○○有姦情時，就會動手，不會遲到此時才動手云云
      ，毫無關係。
    3.被告於警詢中供稱：「我砍殺他們2 人時都沒有講話，我
      當時已經抓狂，沒有考慮到後果，只想砍殺他們2 人。」
      等語（96偵3060卷第13頁第16至17行），復於偵查中供承
      有對其兒子謝瑋倫稱我已經去殺你媽媽等語（96偵3060卷
      第57頁第8至9行），此節並經證人謝瑋倫證述屬實，查證
      人謝瑋倫係七十七年出生，知覺理會能力正常，自瞭解被
      告所告知之意，依其於警詢中證稱：「當時我父親（指被
      告）從林凱書局旁的小巷子徒步走來找我，交給我母親的
      一些物品，並告知我他已經殺害我母親，且母親有生命危
      險，現正在醫院治療。他沒有告知我時間、地點及如何殺
      害我母親，僅跟我說他有去砍殺我母親，且砍到我母親有
      生命危險。」等語（96偵3060卷第19頁末2行起至20頁第5
      行止），即可知被告告知已殺害被害人之意思，是以其於
      本院所為上開辯稱：我跟我兒子所說的是我傷害我前妻，
      我沒有說我前妻有生命危險，我只有說晚一點事情處理好
      之後我會自己出面投案，我兒子也不太懂台語，我是要跟
      我兒子說傷害，但是用國語說是殺害等語，無乃脫卸之詞
      。綜合上情，已明顯可見被告確有殺人犯意。再者，被告
      自白其係持長度約40公分之開山刀，由上往下朝丙○○、
      丁○○揮砍，復依卷附證人丙○○與丁○○之診斷證明書
      所載，丙○○與丁○○頭部均受有刀傷，查頭部血脈密集
      ，乃人體之要害部位，持刀身沈重刀鋒銳利之開山刀朝該
      處揮砍，足以致人死亡，此為公眾週知之事，被告竟以開
      山刀由上往下朝丙○○、丁○○之頭部揮砍，致使丙○○
      受有頭皮2 處切割傷，丁○○更受有頭頂部深撕裂傷併骨
      碎、顏面前額及下唇頜部撕裂傷等嚴重傷害，若謂被告無
      殺人之意，即難信之，甚者，被告在丙○○出手抵抗並逃
      跑時，猶有追殺之舉，此點除為被告於警詢中自白屬實外
      （96偵3060卷第12頁背面第9至11 行），並迭經證人丙○○於警詢中、偵查中證述明確（96偵3060卷第23、69 頁）
      ，被告此舉更造成丙○○受有頭皮2處切割傷5公分、右手
      掌切割傷10公分併神經韌帶及血管損傷、身體多處切割傷
      等如卷附基隆長庚醫院丙○○診斷證明書所載之傷害，又
      被告持開山刀除揮砍丁○○頭部外，猶不罷休，仍接續持
      開山刀朝丁○○身體各處砍殺，造成丁○○受有頭頂部5
      ｘ5cm深撕裂傷併骨碎片3ｘ2cm、顏面前額及下唇頜部各
      約3cm撕裂傷、右下胸長1.5cm深0.5cm撕裂傷、左前臂2.5
      cm長0.6cm深撕裂傷、右肩背處長10cm深3cm寬2cm 撕裂傷
      併肌肉斷裂及肩峰骨骨折、左上背10.5cmｘ2cmｘ3cm深撕
      傷併肌肉斷裂、右肘關節及前臂巨大撕裂傷約16cm長關節
      暴露及肱髁骨折及尺骨骨折、右前臂腕手背深撕裂約19cm
      長併伸肌腱斷裂及腕骨骨折、右手第5指2cm撕裂傷等如卷
      附臺灣礦工醫院丁○○診斷證明書所載之傷害。由上開被
      害人所受傷害之部位、所受傷害之深、長及寬度，均係人
      體重要部位，易致生死亡之結果，足徵被告下手砍殺丙○○、丁○○時，力道之猛烈，殺意之堅定，未存絲毫猶豫
      存疑之心，其具殺人犯意甚明。被告辯稱無殺人犯意云云
      ，均屬卸責之詞，不足採信。
    4.按一行為觸犯數罪名之想像競合犯，係指行為人以一個意
      思決定發為一個行為，而侵害數個相同或不同之法益，具
      備數個構成要件，成立數個罪名之謂，乃處斷上之一罪；
      又同時同地犯罪而應從一重處斷者，係指其犯罪行為仍衹
      一個者而言，其殺人行為既有二個，而其時間又有先後之
      分，顯與連續犯之要件相符 (按此係就行為個數及是否基
      於概括犯意而為論述，刑法已修正廢除連續犯之規定)，
      原判決認為一行為而觸犯數罪名，其見解自有未洽，最高
      法院46年度台上字第303號判例、71年度台上字第2837 號
      判例參照，茲依被告於警詢中供稱：「‧‧‧直至我追不
      上綽號阿龍男子（即丙○○），我便轉頭看丁○○，丁○○便向我以不好的口氣講說我在幹什麼，即往東勢街方向
      跑和沿路喊救命，我一時氣憤即追向她，從背後砍殺丁○○‧‧‧」等語（96偵3060卷第12頁背面），於原審訊問
      時供稱：「‧‧‧後來我追不到他（指丙○○），我回頭
      看我前妻（指丁○○），我本來要跟她講話，她就大喊你
      在幹什麼，她轉身往東勢街跑，我就追過去，她跌倒後，
      我要拉她起來，但是她推我踢我，我就拿刀砍了她好幾下
      ‧‧‧」等語（原審96聲羈89卷第5 頁），從被告之陳述
      中，明顯可見被告原先並無持刀殺害丁○○之意，被告在
      追殺丙○○不成後，本來是要和丁○○談話，但因丁○○
      叫喊、逃跑、手推、腳踢等舉動激怒被告，被告始萌生殺
      害丁○○之意，而持開山刀對丁○○砍殺，被告砍殺丙○○與丁○○，係出於不同之殺人犯意洵堪認定，被告及辯
      護人前開辯稱被告應係基於同一個犯意而為之，即與事實
      不符，不足採信。
    5.綜合所述，被告基於殺人犯意，殺害丙○○未遂，另基於
      殺人及違反上開保護令中禁止對丁○○實施家庭暴力之裁
      定之犯意，殺害丁○○未遂，即事實欄一(五)、(六)所載之犯
      行，罪證明確，犯行洵堪認定。
、論罪與科刑：
    核被告所為事實一(五)之犯行，係犯刑法第271條第2 項、第1
    項之殺人未遂罪，被告已著手於上開殺人行為之實行而不遂
    ，為未遂犯，應依刑法第25條第2 項之規定減輕其刑，至於
    起訴書中雖載明被告此部分亦犯有家庭暴力防治法第61條第
    1款之違反法院依家庭暴力防治法第14 條所為之禁止實施家
    庭暴力之通常保護令裁定罪，但查被害人丙○○與被告並無
    家庭暴力防治法第3 條所規定之家庭成員關係，被告對之施
    暴，無家庭暴力防治法適用之餘地，自不成立家庭暴力防治
    法第61條第1 款之罪，惟因此部分若成立犯罪，與殺人未遂
    罪即有想像競合犯裁判上一罪關係，審判上不可分割，故不
    另為無罪之諭知，併敘明之。另核被告所為事實一(六)之犯行
    ，係犯家庭暴力防治法第2條第2款、刑法第271條第2項、第
    1項之家庭暴力殺人未遂罪及家庭暴力防治法第61條第1款之
    違反法院依家庭暴力防治法第14條所為之禁止實施家庭暴力
    之通常保護令裁定罪，被告所犯上開二罪間，係一行為觸犯
    數罪名，屬想像競合犯，應依刑法第55條之規定從一重之家
    庭暴力殺人未遂罪處斷，被告已著手於上開殺人行為之實行
    而不遂，為未遂犯，應依刑法第25條第2 項之規定減輕其刑
    ，被告所犯上開二次殺人未遂之罪，犯意各別，應分論併罰
    。
四、原審就被告殺人未遂罪，據以論罪科刑，原非無見，惟按有
    罪之判決書，應於理由內記載認定犯罪事實所憑之證據，所
    謂證據，舉凡犯罪行為之實施及態樣，與適用法律有關之一
    切證據，均應詳為記載，否則即有理由不備之違法，最高法
    院五十台上字第三號判例參照，查被害人所受之傷害程度及
    部位為判斷被告行為時是否具有殺人意思之重要憑據，就此
    部分於事實欄自應詳為記載俾資為判斷，乃原審於事實欄並
    未詳為記載被害人所受傷害之深、長及寬度各為如何之傷害
    ，抑且就被害人丁○○所受傷害顏面前額及下唇頜部漏載「
    各約」等語，易致事實誤認，難謂與上開法律規定相合，是
    以原判決既有上開可議之處，就此殺人未遂部分暨定執行刑
    部分仍屬無可維持，應由本院撤銷改判，爰審酌被告與丁○○仳離後，非但不思深刻檢討反省婚姻失敗之原因，反無視
    保護令之約束，猶屢屢以恐嚇、強暴手段強迫丁○○與其復
    合，法治觀念偏差，甚而因心懷怨恨而引發殺機，手持開山
    刀砍殺被害人頭部要害，手段殘暴，其對於婚姻觀念嚴重偏
    差及暴戾性情顯而易見，被告在動手砍殺丙○○及丁○○後
    於原審及本院審理中，猶矢口否認有殺人犯意，並將其砍殺
    之舉歸咎於丙○○及丁○○太過親密，絲毫不思自省之犯後
    態度等情狀，量處如主文所示之宣告刑，並定其應執行之刑
    。至於被告所有遺留在兇殺現場之水果刀1把、橘色背包1只
    ，被告雖於警詢中供稱其於96年6月1日20時許，將其所有長
    度約40公分之開山刀1把及水果刀1把，放置在其所有之車號
    9P-1623 號自用小客車內，因欲持刀「教訓」丙○○，故未
    予丟棄等語（見同上偵卷第13頁第6至9行），然「教訓」意
    指為何？並不明確，尚難認定被告斯時有將該2 把刀預備供
    本案殺人使用之意，而被告行兇時，並未持水果刀犯案乙節
    ，業據被告於原審審理中供稱：「兇殺案發生時因為開山刀
    很大，我包包（指橘色背包）打開就順手拿了開山刀，帶下
    車的水果刀和本案兇殺案沒有關係，水果刀一起帶下車是因
    為水果刀、手鋸剛好和開山刀一起放在包包內。」等語，即
    證人丙○○、丁○○亦從未指證被告係持有2 把兇刀行兇，
    足認被告所有之橘色背包、水果刀均與本案無關，既非供犯
    罪所用或預備供犯罪之物，又非違禁物或應沒收之物，自不
    得沒收，併此敘明。另被告所犯之殺人未遂罪，其犯罪時間
    在中華民國96年4月24 日以後，與減刑要件不符，無從邀減
    刑之寬典，併予敘明。
據上論結，依刑事訴訟法第369條第1項、第364條、第299條第1
項前段，家庭暴力防治法第2條第2款、第61條第1款、刑法第11
條前段、第271條第2項、第1項、第25條第2項、第51條第5款、
第55條，判決如主文。
本案經檢察官丁樹蘭到庭執行職務。
中    華    民    國    97    年    1    月     24    日
                  刑事第七庭   審判長法  官   黃麗生
                                     法  官   許宗和
                                     法  官   黃國忠
以上正本證明與原本無異。
如不服本判決，應於收受送達後十日內向本院提出上訴書狀，其
未敘述上訴之理由者並得於提起上訴後十日內向本院補提理由書
（均須按他造當事人之人數附繕本）。
                                     書記官   楊妙恩
中    華    民    國    97    年    1     月    25    日
附錄：本案論罪科刑法條全文
家庭暴力防治法第2條
本法用詞定義如下：
一、家庭暴力：指家庭成員間實施身體或精神上不法侵害之行為
。
二、家庭暴力罪：指家庭成員間故意實施家庭暴力行為而成立其
他法律所規定之犯罪。
三、騷擾：指任何打擾、警告、嘲弄或辱罵他人之言語、動作或
製造使人心生畏怖情境之行為。
四、跟蹤：指任何以人員、車輛、工具、設備或其他方法持續性
監視、跟追之行為。
五、加害人處遇計畫：指對於加害人實施之認知教育輔導、心理
輔導、精神治療、戒癮治療或其他輔導、治療。
家庭暴力防治法第61條：
    違反第14條第1項、第16條第3項所為之下列裁定者，為本法
    所稱違反保護令罪，應處3 年以下有期徒刑、拘役或科或併
    科新台幣10萬元以下罰金：
    一、禁止實施家庭暴力。
    二、禁止騷擾、接觸、跟蹤、通話、通信或其他非必要之聯
        絡行為。
    三、遷出住居所。
    四、遠離住居所、工作場所、學校或其他特定場所。
    五、完成加害人處遇計畫。
刑法第271條：（殺人罪）
殺人者，處死刑、無期徒刑或 10 年以上有期徒刑。
前項之未遂犯罰之。
預備犯第 1 項之罪者，處 2 年以下有期徒刑。


司法院資訊處製作；財團法人民間司法改革基金會備份。
